【裁判字號】    90,訴,767
【裁判日期】    901207
【裁判案由】    偽造文書等
【裁判全文】
臺灣臺北地方法院刑事判決                            九十年度訴字第七六七號
    公  訴  人  臺灣臺北地方法院檢察署檢察官
    被      告  甲○○
    選任辯護人  廖年盛
右列被告因偽造文書等案件，經檢察官提起公訴（八十九年偵字第一一五八八號），
本院判決如左：
    主  文
甲○○無罪。
    理  由
一、公訴意旨略以：被告甲○○係設於台北縣新店巿民權路一三０巷八號五樓「天宇
    股份有限公司」之負責人（起訴書誤載為宜蘭縣蘇澳鎮○○○路八號），明知「
    MOTOR OLA及圖」等商標圖樣係美商丁○○○公司向我國經濟部中央標準局（現
    為經濟部智慧財產局）申請註冊並取得商標專用權（商標號碼為第000000
    00、00000000號），專門使用於行動電話機、電池充電器等商品，詎
    甲○○為取得不法利益，並基於概括犯意，自不詳時間起，未經美商丁○○○公
    司授權，即擅自在與前揭指定使用商品相同商品之行動電話電池等物上，使用與
    前述註冊商標相似之商標，並印有「ＣＥ」字樣之貼紙於電池等物上，銷售予其
    弟吳祖璋（業經本署以八十八年度偵字第二二六六八號起訴、台灣台北地方法院
    判處拘役伍拾日）所經營設於台北縣新店市○○路五０二號天霸通訊科技股份有
    限公司後，再由吳祖璋轉售予知情之何龍興（業因違反商標法經法院判有罪確定
    ）販賣予不特定人，足生損害於消費者誤認為該電池業經審查合格之產品之信賴
    性。嗣於民國八十八年十二月十八日十六時許，經警在宜蘭縣蘇澳鎮○○○路八
    號天宇公司宜蘭廠當場查獲並扣得「MOTOROLA」標示圖一三一一五張、「
    ERICSSON」貼紙三九九七張、「PANASONIC」貼紙四十八張、「NOKIA」標示貼紙
    二0六八三張及「MOTOROLA及圖」電池七十八只等物而得知上情。因認被告甲○○涉犯係違反商標法第六十二條及刑法第二百十六條、第二百十條之罪嫌。
二、按犯罪事實應依證據認定之，無證據不得推定其犯罪事實。又不能證明被告犯罪
    者，應諭知無罪之判決，刑事訴訟法第一百五十四條、第三百零一條第一項分別
    定有明文。另按刑事訴訟法上所謂認定犯罪事實之證據，係指足以認定被告確有
    犯罪行為之積極證據而言，該項證據自須適合於被告犯罪事實之認定，始得採為
    斷罪資料；如未能發現相當證據，或證據不足以證明，自不能以推測或擬制之方
    法，以為裁判之基礎。又為刑事訴訟法上證明之資料，無論其為直接證據或間接
    證據，均須達於通常一般之人均不致於有所懷疑，而得確信其為真實之程度，始
    得據為有罪之認定，若其關於被告是否犯罪之證明未能達此程度，而有合理性懷
    疑之存在，致使無從形成有罪之確信，根據「罪證有疑、利於被告」之證據法則
    ，即不得遽為不利被告之認定。最高法院二十九年上字第三一○五號、四十年台
    上字第八六號、七十六年台上字第四九八六號分別著有判例可資參照。另按告訴
    人之告訴，係以使被告受刑事訴追為目的，是其陳述是否與事實相符，仍應調查
    其他證據以資審認。最高法院五十二年台上字第一三○○號。公訴人認被告涉有
    前開罪嫌，無非係以，業據告訴人美商丁○○○公司委由告訴代理人張有捷律師
    、羅愛玲律師、乙○○（公訴人誤載為倪重鈞）於警訊及偵查指訴綦詳，而扣案
    電池附有告訴人之商標圖樣及「ＣＥ」標誌，「ＣＥ」標誌為產品輸往歐洲之通
    行證，未經符合該特定標準不得擅自予以使用標示，而被告之扣案電池七十八只
    貼有上開商標圖樣及「ＣＥ」標誌，此亦經該署勘驗屬實等情，執為論據。
三、訊據被告甲○○堅詞否認有何右揭犯行，辯稱：扣案七十八顆電池乃國外客戶退
    回，置於待檢區客服部被查獲，其中部份為天宇公司所製造，部份則否矣，惟標
    籤均非天宇公司所貼。又天宇公司製造的係售予國外客戶ＳＫＹ─ＣＨＡＩＮ等
    公司，被查獲七十八顆電池中，背後有ＳＫＹ─ＣＨＡＩＮ商標部分上面有貼標
    籤為天宇公司製造。偵查卷五十頁的標示貼紙則是為讓公司業務員分辨相關廠商
    ，因天宇公司製造電池具各種廠牌相容性，故其上註有丁○○○之貼紙，並非商
    標，且此貼紙在業務員得知分辨後即未使用，而在倉庫區尋獲。再扣案ＣＥ標誌
    不是天宇公司所貼，也非天宇公司製造，況天宇公司本身生產電池亦符合ＣＥ之
    認證等語。經查：
（一）本件緣起乃另案台灣台北地方法院檢察署檢察官偵辦被告何興龍違反商標法之
      案件初始，因何興龍供稱，電池均係向天霸公司購買，該公司負責人吳祖璋則
      於檢察官偵訊時供承，天霸公司是負責販賣關係企業天宇公司製造之產品，檢
      察官遂於八十八年十二月十五日簽發搜索票，派警至天宇公司之五處工廠搜索
      ，全廠搜索結果僅在天宇公司宜蘭廠之雜項待報廢倉庫搜出「MOTOROLA」標示
      圖貼紙一三一一五張；在品管部服務課則扣有「MOTOROLA及圖」電池七十八只
      ，至其餘天宇公司台北縣新店市○○路一三○巷二號二樓、同市○○路五三八
      巷十二號二樓、同市○○路一三○巷四號二樓及同市○○路一三○巷八號四、
      五樓等四工廠並未搜得任何涉嫌違反商標法物品情事，業據被告供述屬實，核
      與證人即天宇公司宜蘭廠經理丙○○、告訴人代理人羅愛玲於警訊中、證人即
      臺北市政府警察局中正第一分局刑事小隊長戊○○於本院審理中證述情節悉相
      一致（見偵查卷第二十二頁反面、第十八頁反面及本院九十年十月十七日審判
      筆錄），並有台灣高等法院八十九年度上易字第四七０五號判決、搜索票影本
      五紙、扣押證明筆錄四紙、搜索扣押證明筆錄一紙及搜索現場照片三紙附卷可
      稽（搜索票及筆錄見偵卷第二十五至二十九頁、第三十頁、第三十二至三十五
      頁；照片見第四十、四十三頁），參諸天宇公司對所生產電池不良品有報修服
      務申請，並自國外客戶進口退貨等情，此有天宇服務申請單及進口報單在卷可
      考，且扣案電池七十八只外觀新舊不一，無法判斷是否堪用一節，已經本院當
      庭勘驗屬實（見本院九十年十一月二日審判筆錄），矧被告經營天宇公司係從
      事仿冒告訴人商標商品生產，何以轄下五工廠僅一廠查獲該等電池，豈能於全
      廠搜索下僅在倉庫及品保服務區而未曾在生產線上查得，甚至電池數量只有七
      十八個且非新品，從而，被告辯稱置於品管部服務課之電池乃客戶退貨一事，
      應非子虛。
（二）再者，扣案電池以所貼貼紙辨識共有四種型式，其中三種均註明適用丁○○○
      （ＦＯＲＭＯＴＯＲＯＬＡ）；格式各不相同，核係分屬不同廠商所有，另一
      貼有ＳＫＹＣＨＡＩＮ標示貼紙者，為天宇公司之菲律賓籍客戶ＳＫＹＣＨＡ
      ＩＮ公司所有，系爭電池雖為天宇公司生產，由ＳＫＹＣＨＡＩＮ公司於一九
      九九年九月及十二月退回天宇公司，原買賣交付當時電池並未貼有任何標示，
      「ＳＫＹＣＨＡＩＮ」及其上Ｍ型標示，均為ＳＫＹＣＨＡＩＮ公司所製作貼
      用，與天宇公司無關等情，有ＳＫＹＣＨＡＩＮ公司負責人ＡＮＤＹ  ＣＨＥ
      Ｎ信函傳真一件在卷可憑，而被告公司所自行產銷之電池係以ＭＯＴＯＣＥＬ
      Ｌ為商標標示一節，為兩造所不爭，並有電池附卷可佐，勾稽以觀，扣案電池
      標示若係被告貼製而成，何須有四種不同型式，又為何於廠中未搜得此等電池
      標示貼紙，可見系爭電池相關標示並非天宇公司所貼用一情，亦不待言，自難
      執以前開電池於被告所營工廠查獲即論被告違反商標法犯行。
（三）況按以普通使用之方法，表示自己之姓名、商號或其商品之名稱、形狀、品質
      、功用、產地或其他有關商品本身之說明，附記於商品之上者，不為他人商標
      專用權之效力所拘束，為商標法第二十三條前段所明定。又行動電話機電池本
      即有原廠生產及非原廠生產之相容電池，消費者得依其價格、功能等需求，自
      由選擇使用，此交易現象乃市場所常見，非原廠電池製造者應如何標示使消費
      者正確選用，則為所不可避免之問題，是苟全然禁止非原廠製造者之標示涉有
      相關廠商之品牌名稱，消費者需耗損較多勞力時間費用進行挑選辨認，久之必
      迫使其轉向原廠電池消費，以節省上開消耗，反而形成抑制並無專用權利之電
      池本身交易及競爭，自非商標法規範之本意，因此本件所審究者，應在於非原
      廠生產者，對該電池之標示有無誤導消費者認係原廠電池之虞。茲扣案「ＭＯ
      ＴＯＲＯＬＡ」標示貼紙印有ＭＯＴＯＲＯＬＡ字樣及機型，其下數字代表電
      池安培數及待機時間供勾選用，底排英文字代表顏色等節，業經本院勘驗在卷
      （見本院九十年十一月二日審判筆錄），並有扣案小型貼紙存卷可查。佐諸此
      番ＭＯＴＯＲＯＬＡ小張貼紙，每張三公分見方，字體微小，顯非屬一般電池
      之商標使用，要不足認有何強調屬「ＭＯＴＯＲＯＬＡ」原廠生產而致購買者
      誤認之處；且扣案當時，均未見及貼用於電池後蓋，僅於電池包裝之塑膠外膜
      使用，亦經證人即摩扥羅拉公司經理乙○○及經銷商己○○證無訛（見本院九
      十年十一月二日審判筆錄），衡情果欲用以仿冒之用，焉有不貼於電池本體上
      之明顯處而貼於塑膠外裝，是既欠缺顯著性，尚乏吸引大眾注意，被告辯稱乃
      業務員辨識之普通使用，尚非不可採，揆此，應認該小型貼紙為商品本身功用
      之有關說明，以供正確選用，自難認有侵害被告商標專用權之犯意。告訴人代
      理人以證人己○○所證台灣大部分消費者無法從外觀辨認原廠非原廠，而須由
      銷售人員告知云云（見同本院上開筆錄），而認被告所有ＭＯＴＯＲＯＬＡ小
      張貼紙並非普通使用。然原廠電池與非原廠者價格相差一倍以上，且少數消費
      者可以自行辨識，且其他非原廠電池製造者精誠公司、資詠公司電池外層有收
      縮膜、塑膠殼，並均在塑膠殼外貼有機型標，上面寫廠牌、機型等節，復經證
      人己○○於本院交互詰問中證陳屬實，足見被告公司之小張貼紙之標示方式，
      與非原廠生產者業界之慣例並不違背，而消費者由價格及相關標示即可輕易判
      斷電池廠牌，其等依賴經銷商之說明情況，殊難引為被告不利之事實認定。
（四）再ＣＥ標誌係依歐洲聯盟針對不同產品制定之產品標準指令，凡產品打上「Ｃ
      Ｅ」標誌，須符合歐盟指令之基本要求。而電機電子產品製造廠商於找出對應
      指令項目，選擇適合的管理模式；找出對應的歐洲標準或國際電工標準，並確
      認產品符合要求；建立技術文件檔案，並保存在歐盟境內；宣告產品符合規定
      ；在產品上標示「ＣＥ」標誌等步驟後，即可獲得「ＣＥ」之認證，取得產品
      輸往歐洲之通行證，未經符合該特定標準，自不得擅自予以使用標示。觀之扣
      案電池中除標示ＳＫＹＣＨＡＩＮ外，均有ＣＥ文字標示，固有本院九十年十
      一月十九日審判筆錄可證，然此等電池並無積極證據證明由被告貼用標示一節
      ，已詳前陳；加之，被告公司本身製造之產品亦符合ＣＥ標準，得使用ＣＥ標
      示之事，有相關資料在卷可參（外置於證物袋中），況且遍觀全卷，扣案電池
      究否符合上開ＣＥ認證之資格、步驟，有無標示之權利，均付之闕如，本院無
      從憑查，自不得驟論系爭電池ＣＥ標示為偽造之私文書，更逕認與被告有何干
      係。
（五）承前各節所析，被告辯稱扣案電池非伊公司所標示且小貼紙為區別標示之用並
      非使用他人商標等情，堪以採信。要難僅憑告訴人之指訴率論被告有違反商標
      法及偽造文書犯行。此外，復查無其他積極證據足認被告有公訴人指摘之犯行
      ，不能證明犯罪，揆諸首揭規定，自應無被告無罪判決之諭知，以期適法。
據上論斷，應依刑事訴訟法第三百零一條第一項，判決如主文。
本案經檢察官侯少卿到庭執行職務。
中      華      民      國      九十      年      十二      月    七    日
                                      臺灣臺北地方法院智慧財產法庭
                                          法  官   吳  定  亞
右正本證明與原本無異。
如不服本判決，應於判決送達後十日內，向本院提出上訴狀。
                                          書記官   巫  美  華
中      華      民      國      九十      年      十二      月    十一  日


司法院資訊處製作；財團法人民間司法改革基金會備份。
